【裁判字號】    98,保險,35
【裁判日期】    980623
【裁判案由】    給付保險金
【裁判全文】
臺灣臺中地方法院民事判決  98年度保險字第35號
原      告  丙○○
原      告  乙○○
共      同
法定代理人  甲○○
共      同
訴訟代理人  葉涵德律師
被      告  南山人壽保險股份有限公司
法定代理人  丁○○
訴訟代理人  戊○○
上列當事人間給付保險金事件，本院於民國98年6月2日言詞辯論
終結，判決如下：
    主    文
原告之訴及假執行之聲請均駁回。
訴訟費用由原告負擔。
    事實及理由
一、原告等主張渠等之祖母即訴外人倪富美於民國77年7月31日
    向被告投保保單號碼為Ｚ000000000號「南山之新康祥終身壽
    險-B型」之人壽保險，嗣於91年8月28日在該保險契約中附
    加原告等之父即訴外人趙伯毓（74年4月24日出生）主契約
    基本保費新台幣（下同）50萬元及意外傷害額150萬元之保
    單，並經被告於91年9月17日批註該契約內容變更承保在案
    。原告之祖母倪富美投保後，即逐年繳納保險費，且自其郵
    局帳戶內予以扣繳，最近1年年繳保險費金額為33913元（即
    自97年7月28日起至98年7月28日止）。又依保險契約第3條
    第2項之約定，在保險期間內原告等之祖母倪富美與原告等
    之父趙伯毓均享有保單所載之保險利益。嗣原告等之父趙伯
    毓於97年9月11日因不幸發生車禍意外亡故，其死亡時間仍
    在上開保險契約之期間內，被告自應依約理賠保險金額，又
    原告等為趙伯毓之繼承人，為保險契約之受益人，詎原告等
    嗣向被告提出保險理賠之申請，被告竟以原告等之父趙伯毓
    於發生意外死亡時，業已滿23歲為由拒絕理賠，且於97年10
    月2日單方面自行批註「取消南山人壽新人身意外傷害保險
    附約」及「取消FPNCN至97年4月24日生效」，並退回自97年
    4月24日起之保費827元，被告顯以不正當行為，阻止保險契
    約條件之成就，圖免應負之保險責任，為此提起本件訴訟。
    ，爰主張依保險契約約定之法律關係，請求被告應給付原告
    等200萬元，及自97年9月11日起至清償日止，按年息百分之
    5計算之利息。並陳明願供擔保，請准宣告假執行。
二、被告則略稱：倪富美於91年8月28日以其子女趙伯毓為被保
    險人申請附加投保，固經被告於91年9月17日同意批註承保
    「南山新人身意外傷害保險附約」（下稱系爭意外保險附約
    ）及「南山住院醫療補償保險赴約」，惟依該系爭意外保險
    附約第2條、20條之約定內容，可知被告對於被保險人之子
    女承保條件須為「未滿23歲且未婚」；且被保險人子女因保
    險年齡屆滿23歲，即喪失其被保險人之資格，並於該喪失資
    格原因翌日起自動終止。被保家庭成員資格喪失後，其應繳
    保險費不用繳付，如已繳付，仍不發生效力。故本件原被保
    險人趙伯毓於投保系爭意外保險附約時，雖未滿23歲，然觀
    趙伯毓係74年4月24日出生，其早於97年4月24日時即已滿23
    歲，依上開約定條款，其自斯時起即應已喪失被保險人之資
    格，故其嗣於97年9月11日發生車禍身亡時，自非屬系爭意
    外保險附約承保之對象。因之，被告自不負給付系爭意外身
    故保險金之責任。另觀被保險人趙伯毓所加保之附約，為系
    爭意外保險附約保額1單位即10萬元，及「住院醫療保險」5
    單位，是縱認本件被保險人趙伯毓於發生車禍身亡時，尚未
    喪失被保險人資格，被告依該約定須給付之保險金額，亦僅
    為10萬元，並非原告等所稱之200萬元等語置辯，並聲明駁
    回原告等之訴，且陳明如受不利之判決，願供擔保請准宣告
    免為假執行。
三、本件兩造經本院整理簡化爭點，其結果如下：
（一）不爭執之事項：
    (1)原告等之祖母倪富美曾與被告簽訂保單號碼Ｚ000000000號
      之保險契約，倪富美並於91年9月17日以其子趙伯毓（原
      告等之父親）為被保險人，向被告申請附加子女投保家庭
      型保險契約-系爭意外保險附約（保額：1個單位）及「南
      山住院醫療補償保險附約」（FHS5N）。
    (2)趙伯毓係74年4月24日出生，嗣於97年9月11日因發生車禍
      意外死亡，並經台灣台中地方法院檢察署檢察官相驗後，
      開立相驗屍體證明書。
（二）爭執之事項：
      原告等得否依系爭保險契約約定之法律關係，向被告請求
      給付系爭保險金額及其遲延利息？
四、本院得心證之理由：
（一）原告等之祖母倪富美曾與被告簽訂保單號碼Ｚ000000000號
      之保險契約，倪富美並於91年9月17日以其子趙伯毓（原
      告等之父親）為被保險人，向被告申請附加子女投保家庭
      型保險契約-系爭意外保險附約（保額：1個單位）及「南
      山住院醫療補償保險附約」（FHS5N）。而趙伯毓係74年4
      月24日出生，嗣於97年9月11日因發生車禍意外死亡，並
      經台灣台中地方法院檢察署檢察官相驗後，開立相驗屍體
      證明書等情，為兩造所不爭執，且有保險單、契約內容變
      更申請書、保險費通知單、相驗屍體證明書等資料在卷可
      參，則此部分堪信為真實。
（二）原告等雖又主張其父趙伯毓於97年9月11日因發生車禍身
      亡，被告自應依系爭意外保險附約之約定，負責理賠系爭
      款項云云，然此為被告所否認，且以前開情詞解。按當事
      人主張有利於己之事實者，就其事實有舉證之責任，民事
      訴訟法第277條定有明文。又民事訴訟如係由原告主張權
      利者，應先由原告負舉證之責，若原告先不能舉證，以證
      實自己主張之事實為真實，則被告就其抗辯事實即令不能
      舉證，或其所舉證據尚有疵累，亦應駁回原告之請求（參
      最高法院17年上字第917號判例意旨）。準此，原告等就
      其上開所稱有利於己之事實，自應負舉證之責。經查，依
      系爭意外保險附約第2條所定「˙˙子女：係指被保險人
      本人戶籍登記之婚生子女、養子女或繼子女，但以未滿23
      足歲且未婚者為限」及第20條所定「˙˙被保險人本人之
      子女因下述情形喪失其被保險人資格：˙˙三、保險年齡
      屆滿23歲。˙˙」、「本公司（指被告）就前述各項喪失
      資格之被保險家庭成員之保險責任，於該喪失資格原因發
      生翌日起自動終止。被保家庭成員資格喪失後，其應繳保
      險費不用繳付，如已繳付，仍不發生效力」之內容，可知
      被告對於被保險人之子女承保條件須為「未滿23歲且未婚
      」；且被保險人子女因保險年齡屆滿23歲，即喪失其被保
      險人之資格，並於該喪失資格原因翌日起自動終止。被保
      家庭成員資格喪失後，其應繳保險費不用繳付，如已繳付
      ，仍不發生效力。查本件原被保險人趙伯毓於投保系爭意
      外保險附約時，雖未滿23歲，然觀趙伯毓係74年4月24日
      出生，其於97年4月24日時即已滿23歲，縱系爭意外保險
      附約之全部保險費業已繳納予被告，惟依上揭約款，趙伯
      毓自97年4月24日起，自仍應已喪失被保險人之資格，故
      其嗣於97年9月11日發生車禍身亡時，顯非屬系爭意外保
      險附約承保之對象至明。基此，被告自無須依系爭意外保
      險附約之約定，理賠給付意外身故保險金。故被告上開所
      辯，核非屬無據，應堪足採認。
（三）綜上所述，原告等之被繼承人趙伯毓於97年9月11日發生
      車禍意外身亡時，依約既早已喪失被保險人之資格，而非
      屬系爭意外保險附約承保之範圍，則被告依約自無須負擔
      給付意外身故保險金之責。從而，原告等主張依系爭意外
      保險附約約定之法律關係，請求被告應給付渠等200萬元
      ，及自97年9月11日起至清償日止，按年息百分之5計算之
      利息，即屬無據，應予駁回。又原告等之訴既經駁回，其
      假執行之聲請，即失所依據，亦應併予駁回之。
五、本件事證已臻明確，兩造其餘之攻擊防禦方法，與判決基礎
    之事實及結果並無影響，爰不予審酌，併此敘明。
六、據上論結，本件原告等之訴為無理由，並依民事訴訟法第78
    條判決如主文。
中    華    民    國    98    年    6    月    23    日
                  民事第四庭    法  官  黃文進
正本係照原本作成。
如對本判決上訴，須於判決送達後20日內向本院提出上訴狀。
中    華    民    國    98    年    6    月    23    日
                                書記官


司法院資訊處製作；財團法人民間司法改革基金會備份。
